【裁判字號】    99,家訴,154
【裁判日期】    991015
【裁判案由】    宣告分別財產制
【裁判全文】
臺灣高雄地方法院民事判決             99年度家訴字第154號
原      告  台新國際商業銀行股份有限公司
法定代理人  甲○○
訴訟代理人  乙○○
被      告  丙○○
被      告  丁○○
上列當事人間請求宣告夫妻財產制改用分別財產制事件，於民國
99年9月30 日言詞辯論終結，本院判決如下：
    主      文
宣告被告丙○○、丁○○二人間之夫妻財產制改用分別財產制。
訴訟費用由被告丙○○負擔。
    事實及理由
一、原告起訴主張：
  (一)緣原告與被告丙○○間清償債務強制執行事件，業獲臺灣高
    雄地方法院民國95年度執字第14891 號債證憑證在案，被告
    丙○○迄今均未清償，計尚欠原告本金新臺幣（下同）271,
    665 元及自民國94年8 月21日起至清償日止，按年息19% 計
    算之利息。
  (二)經原告即債權人申調被告丙○○國稅局財產資料顯示，被告
    丙○○名下財產不足受償債權。
  (三)被告丙○○與被告丁○○二人於目前婚姻關係仍存在，但記
    事勿省略戶謄未註明二人何時結婚，被告丙○○於94年7 月
    7 日向本行申貸汽車貸款，所檢附之貸款申請書上有填寫配
    偶欄姓名及身份證字號即為被告丁○○，貸款時所檢附之91
    年9 月23日換發之身份證影本配偶欄也為被告丁○○，足以
    證明被告丙○○向本行申貸汽車貸款時與被告丁○○之婚姻
    關係即存在。經臺灣高雄地方法院登記處99雄院高登99法登
    字第69號函，被告丙○○與被告丁○○二人迄今未向法院聲
    請辦理夫妻分別財產契約登記。
  (四)綜上，被告丙○○積欠原告債務且財產不足受償債權，是原
    告訴請裁判被告丙○○與被告丁○○間之夫妻財產制改用分
    別財產制，於法洵屬有據，爰依民法第1005、1011條規定提
    起本訴等語。並聲明：求為判決准予宣告被告丙○○與被告
    丁○○間之夫妻財產制改用分別財產制。
二、被告則分別以下情置辯：
  (一)被告丙○○之置辯：
    1.伊有欠台新的錢。伊的車子貸款，之後車子遭台新拍賣。
      伊生病開刀，在家休養八個月，經濟上有困難。車子買的
      時候42萬元分三年已經繳清，因為週轉不靈再跟銀行貸款
      37萬元，貸款三個月後，就被銀行拖吊拍賣。
    2.查民法1011條固規定「債權人對於夫妻一方之財產已為扣
      押，而未得受清償時，法院因債權人之聲請，得宣告改用
      分別財產制」，然其立法意旨，係為貫徹物權法定主義及
      保護交易安全，同時避免夫妻藉登記夫妻財產制的方式，
      逃避債權人之強制執行，並非使債權人得藉改用分別財產
      制而得受償，而法院依債權人請求宣告改用分別財產制，
      將排除有管理權之一方對於他方原有財產之使用，收益，
      影響夫妻對於夫妻財產制之選擇意願，故是否宣告改用，
      其要件自應從嚴解釋。
    3.次查，原告提起本件訴訟，目的並非在排除被告夫妻二人
      有管理權一方對於他方財產之使用、收益權，而係欲於宣
      告改用分別財產制後，代位被告丙○○請求夫妻剩餘財產
      分配，顯不符立法意旨。
    4.再查，91年6 月26日修正民法第1030條之1 第3 項增訂：
      「第1 項請求權不得讓與或繼承，但已依契約承諾或已起
      訴者，不在此限。」將剩餘財產分配請求權定位為一身專
      屬性質之權利，而此項規定於96年5 月23日修正時使予以
      刪除，經查原告係於94年、95年間對被告丙○○之財產聲
      請強制執行，有原告所提出之債權憑證足憑，斯時夫妻剩
      餘財產制分配請求權既屬一身專屬權，原告自不得代位被
      告丙○○而有所請求。
  (二)被告丁○○則以：伊不知道被告丙○○借款的事情。房子是
    伊的，伊還有貸款等語置辯。
三、本院判斷：
  (一)按夫妻未以契約訂立夫妻財產制者，除本法另有規定外，以
    法定財產制為其夫妻財產制，民法第1005條定有明文。又債
    權人對於夫妻一方之財產已為扣押，而未得受清償時，法院
    因債權人之聲請，得宣告改用分別財產制，民法第1011條亦
    有明文規定。而所謂未得受清償，包括全無可扣押之物或所
    扣押之物數量不足，及所扣押之財產不足清償該為扣押之債
    權人債權等情形，最高法院89年度臺上字第854 號判決意旨
    可供參照。
  (二)經查：
    1.原告主張被告丙○○與丁○○現於婚姻關係存續中，婚後
      未約定夫妻財產制，而被告丙○○向原告借款，因未按約
      定時期還款，經原告聲請臺灣高雄地方法院95年度執字第
      14891 號強制執行後，未能滿足債權人即原告之債權，原
      告因而取得債權憑證等情，業據原告提出臺灣高雄地方法
      院債權憑證（95年度執字第14891 號）、國稅局財產資料
      、戶籍謄本、台新銀行汽車貸款申請書、被告丙○○身份
      證影本、臺灣高雄地方法院登記處函（無辦理夫妻財產制
      ）等件為證，復為被告二人所不爭執，堪認原告之主張為
      真實。
    2.本件被告二人於結婚時，既未以契約訂立夫妻財產制，依
      照前開規定，應以法定財產制為其夫妻財產制；又原告為
      被告丙○○之債權人，且經其聲請強制執行後，被告丙○
      ○並無財產可供扣押而未受償，揆諸上開說明，應屬已為
      扣押，而未得受清償之情形，是原告依民法第1011條之規
      定，請求宣告被告丙○○與丁○○二人間之夫妻財產制改
      用分別財產制，即屬有據，應予准許。
    3.被告雖辯稱：民法1011條之立法意旨，係為貫徹物權法定
      主義及保護交易安全，同時避免夫妻藉登記夫妻財產制的
      方式，逃避債權人之強制執行，並非使債權人得藉改用分
      別財產制而得受償，而法院依債權人請求宣告改用分別財
      產制，將排除有管理權之一方對於他方原有財產之使用，
      收益，影響夫妻對於夫妻財產制之選擇意願，故是否宣告
      改用，其要件自應從嚴解釋；且原告提起本件訴訟，目的
      並非在排除被告夫妻二人有管理權一方對於他方財產之使
      用、收益權，而係欲於宣告改用分別財產制後，代位被告
      丙○○請求夫妻剩餘財產分配，顯不符立法意旨云云。惟
      查，本件被告丙○○與其債權人即原告間之債權執行情形
      ，既符合民法第1011條所規定之情形，法院因債權人之聲
      請，依法即得宣告改用分別財產制，是被告辯稱其要件自
      應從嚴解釋且原告提起本訴顯不符立法意旨云云，尚屬無
      據，自難為其有利之認定；且被告既自認民法於96年5 月
      23日修正時已將該法第1030條之1 第3 項所增訂之剩餘財
      產分配請求權定位為一身專屬性質權利之規定刪除，是原
      告為本件請求時（99年7 月1 日起訴繫屬），自應適用新
      法之規定，是被告辯稱原告係於94年、95年間對被告丙○
      ○之財產聲請強制執行，當時夫妻剩餘財產制分配請求權
      既屬一身專屬權，原告自不得代位被告丙○○而有所請求
      云云，自無足採，亦難為其有利之認定
  (三)又本件訴訟肇因於被告丙○○之財產未能清償債權人即原告
    之故，是共同被告二人間於本件訴訟之利害關係顯有差異，
    經本院審酌後，本件訴訟費用自應由被告丙○○負擔較為合
    理，附此敘明。
四、訴訟費用負擔之依據：民事訴訟法第78條、第85條第1 項但
    書。
中    華    民    國    99    年    10    月    15    日
                          家事庭法  官  劉建利
以上正本係照原本作成。
如對本判決上訴，須於判決送達後20日之不變期間內，向本院提
出上訴狀。
中    華    民    國    99    年    10    月    15    日
                                書記官  張金蘭

司法院資訊處製作；財團法人民間司法改革基金會備份。
